【裁判字號】    90,簡上,64
【裁判日期】    900928
【裁判案由】    債務人異議之訴
【裁判全文】
臺灣臺南地方法院民事判決  九十年度簡上字六四號
    上  訴  人  丁○○
    訴訟代理人  丙○○
    被上訴人    財資企業股份有限公司
    法定代理人  乙○○
    訴訟代理人  甲○○
右當事人間請求債務人異議之訴事件，上訴人對於中華民國九十年二月十五日本院台
南簡易庭第一審判決（八十九年度南簡字第一六五一號）提起上訴，本院判決如左：
    主      文
上訴駁回。
第二審訴訟費用由上訴人負擔。
    事      實
甲、上訴人方面：
一、聲明：求為判決：（一）原判決廢棄。（二）  鈞院八十九年度執字第二二三九
    一號強制執行事件被上訴人對上訴人所為強制執行程序應予撤銷。
二、陳述：除與原判決記載相同者，茲引用之外，另補稱：
（一）上訴人丁○○於民國八十七年四月二十一日簽發面額為新台幣（下同）四十三
      萬元之本票交予被上訴人，並於八十七年四月二十九日與被上訴人簽訂附條件
      買賣契約書，以分期總價五十六萬八千一百十六元（按分期總價與現金交易之
      差額為十三萬八千一百十六元，此差額為自八十七年四月起至九十年七月二十
      七日止三年之利息，換言之，現金交易價為四十三萬元），上訴人應自八十七
      年五月二十七日起至九十年四月二十七日止，於每月二十七日支付被上訴人分
      期款一萬五千七百八十一元之分期付款方式，向被上訴人購買車牌Ｄ三─四四
      五八號車輛乙部。故上訴人辦理汽車貸款，向被上訴人借款金額為四十三萬元
      ，並非五十六萬八千一百十六元，此有帳卡明細表可證，又三年利息十三萬八
      千一百十六元亦有附條件買賣契約書可證，而本金及三年利息共計五十六萬八
      千一百十六元，被上訴人一再主張借款金額為五十六萬八千一百十六元，並非
      正確。
（二）嗣因上訴人無力繳款，車牌Ｄ三─四四五八號車輛於八十八年八月三十一日交
      被上訴人取回，並於八十八年九月間被拍賣，則自該車被拍賣之後，被上訴人
      即不應再向上訴人請求利息，詎上訴人竟持上訴人所簽發之上開四十三萬元之
      本票，向台灣台北地方法院聲請本票裁定，經該院以八十七年度票字第二二四
      三四號裁定，准就四十三萬元及自八十七年七月二十八日起至清償日止，按年
      息百分之六計算之利息得為強制執行，嗣被上訴人於八十八年十月二十三日，
      以該裁定為執行名義，於十三萬六千二百二十三元範圍內，向本院民事執行處
      聲請查封上訴人丁○○所有坐落台南市○○段二一之六號土地權利範圍萬分之
      一百十二及門牌號碼台南市○○路三五六號三樓之二號房屋，惟查上開四十三
      萬元之債務，上訴人於八十八年八月十日以前，即已清償十八萬二千零三十四
      元，八十八年九月被上訴人將系爭買賣標的物拍賣得款二十九萬九千元，以上
      共計四十八萬一千零三十四元，而系爭本票所載金額為四十三萬元，加上自八
      十七年七月二十八日起至八十八年九月二十八日時止，共一年二月之利息，不
      過為三萬零一百元，依此四十三萬元加上三萬零一百元，總金額為四十六萬零
      一百元，而上訴人已清償四十八萬一千零三十四元，扣除四十六萬零一百元，
      上訴人已多清償二萬零九百三十四元，被上訴人對上訴人已無任何債權存在。
      換言之，上訴人於八十七年四月二十一日向被上訴人借款，而於八十八年九月
      一日將貸款之汽車交還被上訴人抵帳，自借款始日起至交還汽車期間僅一年五
      月，而系爭利息十三萬八千一百十六元係計算至九十年四月二十七日止，共三
      年之利息，尚未到期一年七月之利息也包括在內，而按臺灣台北地方法院八十
      七年票字第二二四三四號本票裁定（即被上訴人於鈞院八十九年度執字第二二
      三九一號強制執行事件所持之執行名義）得為強制執行之範圍為本金四十三萬
      元及自八十七年七月二十八日起按年息百分之六計算之利息，其利息僅三萬零
      一百元而已，加上本金四十三萬元，共計為四十六萬零一百元，上訴人已全部
      清償，詎被上訴人即指稱借款五十六萬八千一百十六元，與上開本票裁定自有
      不合。
（三）按依民法第二百零五條、第二百零六條規定，約定利率，不得超過年息百分之
      二十及不得巧取利息，本件被上訴人計算利息十三萬八千一百十六元，已超過
      右法令限制，且利息加算本金，又請求利息，自屬巧取利息，上訴人既依執行
      名義支付本票本金及利息完畢，被上訴人又請求清償重覆之利息，顯無理由，
      為此提起上訴，求為判決如聲明所示。
三、證據：除援用第一審所提證據外，補提帳卡明細清冊、附條件買賣契約書（以上
    均為影本）為證。
乙、被上訴人方面：
一、聲明：求為判決：駁回上訴。
二、陳述：除與原判決記載相同者，茲引用之外，補稱：
（一）上訴人丁○○前向被上訴人以附條件買賣分期方式購買車牌Ｄ三─四四五八號
      車輛乙部（下稱買賣標的物），雙方合意簽立附條件買賣契約書。上訴人同時
      簽發金額四十三萬元之本票乙紙交付被上訴人，作為分期價金給付之擔保。後
      因上訴人違反上開契約約定，經被上訴人屢次催促履約未果，被上訴人為維護
      買賣交易安全及確保債權權益，乃依約依法聲請對上訴人求償債權，未料上訴
      人為圖規避應負之清償責任，而興訟。
（二）依兩造之間附條件買賣契約書契約第一條條款，雙方約定買賣標的物分期總價
      款為五十六萬八千一百十六元，分期付款方式為自八十七年五月二十七日起至
      九十年四月二十七日止，以每月為一期，共計三十六期，每期金額為一萬五千
      七百八十一元，上訴人於每期即當月二十七日付款，惟上訴人卻自八十八年四
      月二十七日起即違約未付款。
（三）再依兩造之間附條件買賣契約書契約第十一條約定，買方（即上訴人）給付價
      款有任何一期遲延，或分期票款有任何一期票據不獲兌現時，賣方（即被上訴
      人）得不必通知或履行法定手續，隨時取回標的物，買方（即上訴人）依約喪
      失期限利益，其未清償之各期債務均視為全部到期。再依契約第十四條條款，
      雙方約定，買方於違約時，其已繳納之價金，全部視為標的物之折舊及使用代
      價，不得要求退還；契約第十六條約定，買方履行遲延時，自遲延日起按日息
      萬分之五點五計利息，且按日加計千分之一違約金。
（四）綜上，被上訴人本於兩造間之附條件買賣契約書，向上訴人請求清償，自無不
      合，上訴人提起債務人異議之訴，為無理由，求為判決駁回上訴。
三、證據：除援用第一審所提證據外，補提部份清償和解書、臺灣士林地方法院八十
    八年九月十八日士院仁執秋字第一０七二六號函、車輛拍賣拍定證明書、費用請
    領單、統一發票、車輛使用牌照稅繳款書、台北市汽車燃料使用費繳納通知書、
    臺灣省公路局違規罰款收據、購買票品證明單、費用請領單、聲請強制執行費、
    支出證明單、附條件買賣契約書、本票、帳卡明細清冊等件（以上均為影本）為
    證。
丙、本院依職權調閱本院八十九年度執字第二二三九一號強制執行事件卷宗。
    理  由
一、上訴人起訴主張：上訴人丁○○於八十七年四月二十一日簽發面額為四十三萬元
    之本票交予被上訴人，並於八十七年四月二十九日與被上訴人簽訂附條件買賣契
    約書，以分期總價五十六萬八千一百十六元（按分期總價與現金交易之差額為十
    三萬八千一百十六元，此差額為自八十七年四月起至九十年七月二十七日止之利
    息，換言之，現金交易價為四十三萬元），上訴人應自八十七年五月二十七日起
    至九十年四月二十七日止，於每月二十七日支付被上訴人分期款一萬五千七百八
    十一元之分期付款方式，向被上訴人購買車牌Ｄ三─四四五八號車輛乙部。嗣因
    上訴人無力繳款，車牌Ｄ三─四四五八號車輛於八十八年八月三十一日交被上訴
    人取回，並於八十八年九月間被拍賣，則自該車被拍賣之後，被上訴人即不應再
    向上訴人請求利息，詎上訴人竟持上訴人所簽發之上開四十三萬元之本票，向台
    灣台北地方法院聲請本票裁定，經該院以八十七年度票字第二二四三四號裁定，
    准就四十三萬元及自八十七年七月二十八日起至清償日止，按年息百分之六計算
    之利息得為強制執行，嗣被上訴人於八十八年十月二十三日，以該裁定為執行名
    義，於十三萬六千二百二十三元範圍內，向本院民事執行處聲請查封上訴人丁○
    ○所有坐落台南市○○段二一之六號土地權利範圍萬分之一百十二及門牌號碼台
    南市○○路三五六號三樓之二號房屋，惟查上開四十三萬元之債務，上訴人於八
    十八年八月十日以前，即已清償十八萬二千零三十四元，八十八年九月被上訴人
    將系爭買賣標的物拍賣得款二十九萬九千元，以上共計四十八萬一千零三十四元
    ，而系爭本票所載金額為四十三萬元，加上自八十七年七月二十八日起至八十八
    年九月二十八日時止，共一年二月之利息，不過為三萬零一百元，依此四十三萬
    元加上三萬零一百元，總金額為四十六萬零一百元，而上訴人已清償四十八萬一
    千零三十四元，扣除四十六萬零一百元，上訴人已多清償二萬零九百三十四元，
    被上訴人對上訴人已無任何債權存在，為此提起上訴，求為判決廢棄原判決，撤
    銷本院八十九年度執字第二二三九一號強制執行事件被上訴人對上訴人所為強制
    執行程序等語。
二、被上訴人則以：上訴人丁○○前向被上訴人以附條件買賣分期方式購買車牌Ｄ三
    ─四四五八號車輛乙部，雙方合意簽立附條件買賣契約書。上訴人同時簽發金額
    四十三萬元之本票乙紙交付被上訴人，作為分期價金給付之擔保，依兩造之間附
    條件買賣契約書契約第一條條款，雙方約定買賣標的物分期總價款為五十六萬八
    千一百十六元，分期付款方式為自八十七年五月二十七日起至九十年四月二十七
    日止，以每月為一期，共計三十六期，每期金額為一萬五千七百八十一元，上訴
    人於每期即當月二十七日付款，惟上訴人卻自八十八年四月二十七日起即違約未
    付款，則依兩造間之附條件買賣契約書契約第十一條、第十六條之約定，被上訴
    人自得向上訴人求償五十六萬八千一百十六元及依約定之利息、違約金等語，資
    為抗辯。
三、上訴人主張其丁○○於八十七年四月二十一日簽發面額為四十三萬元之本票交予
    被上訴人，並於八十七年四月二十九日與被上訴人簽訂附條件買賣契約書，以分
    期總價五十六萬八千一百十六元（按現金交易價為四十三萬元，分期總價與現金
    交易價之差額為十三萬八千一百十六元，此差額為自八十七年四月起至九十年七
    月二十七日止三年之利息），上訴人應自八十七年五月二十七日起至九十年四月
    二十七日止，於每月二十七日支付被上訴人分期款一萬五千七百八十一元之分期
    付款方式，向被上訴人購買車牌Ｄ三─四四五八號車輛乙部。嗣因上訴人無力繳
    款，車牌Ｄ三─四四五八號車輛於八十八年八月三十一日交被上訴人取回，並於
    八十八年九月間被拍賣，得款二十九萬九千元之事實，業據提出附條件買賣契約
    書影本為證，且為被上訴人所不爭執，自堪信為真實。上訴人又主張其在八十八
    年八月之前，已清償十八萬二千零三十四元等語，被上訴人在上訴人已清償十七
    萬元三千五百九十一元之範圍內不爭執，則上訴人主張其已清償十七萬三千五百
    九十一元等語，亦堪信為實在。
四、按執行名義成立後，如有消滅或妨礙債權人請求之事由發生，債務人得於強制執
    行程序終結前，向執行法院對債權人提起異議之訴，強制執行法第十四條第一項
    前段定有明文。次按強制執行法法第十四條所定債務人異議之訴以排除執行名義
    之執行力為目的，故同條所謂強制執行程序終結，係指執行名義之強制執行程序
    終結而言，執行名義之強制執行程序，進行至執行名義所載債權全部達其目的時
    ，始為終結，故執行名義所載債權，未因強制執行全部達其目的以前，對於某一
    執行標的物之強制執行程序雖已終結，債務人仍得提起異議之訴，但此項異議之
    訴有理由之判決，僅就執行名義所載債權未因強制執行達其目的之部分排除其執
    行力，不能據以撤銷強制執行程序業經終結部分之執行處分，有三十三年十一月
    十八日院字第二七七六號解釋可資參照。經查本件上訴人雖以前述事由，對本院
    八十九年度執字第二二三九一號強制執行事件，依強制執行法第十四條規定，提
    起債務人異議之訴，惟查本院八十九年度執字第二二三九一號強制執行事件之執
    行債權人即本件之被上訴人原先於八十九年十月二十二日以臺灣台北地方法院八
    十七年度票字第二二四三四號裁定為執行名義，聲請查封執行債務人即本件上訴
    人所有坐落台南市○○段二一之六號土地權利範圍萬分之一百十二及門牌號碼台
    南市○○路三五六號三樓之二號房屋，惟上訴人業於九十年四月十日聲請撤回強
    制執行，本院亦停止上開房地之拍賣並囑託台南市台南地政事務所塗銷查封登記
    ，此經本院依職權調閱八十九年度執字第二二三九一號強制執行事件卷宗核閱屬
    實，並有該強制執行事件卷宗影本附卷可憑，則依上開說明，本院八十九年度執
    字第二二三九一號強制執行事件因執行債權人聲請撤回執行而終結，執行債務人
    即本件之上訴人自不得再提起債務人異議之訴，上訴人本件主張，依法無據。
五、綜上所述，本院八十九年度執字第二二三九一號強制執行事件因執行債權人即本
    件被上訴人聲請撤回執行而終結，執行債務人即本件上訴人提起債務人異議之訴
    ，為無理由，不應准許。原審為上訴人敗訴之判決，並無不合。上訴意旨指摘原
    判決不當，求予廢棄改判，為無理由，應予駁回。
六、本件事證已臻明確，兩造其餘攻擊、防禦及舉證方法，於判決結果不生影響，爰
    不另一一贅敘。至於上訴人主張其以分期附款買賣方式，向被上訴人購買車牌Ｄ
    三─四四五八號車輛乙部，分期總價雖為五十六萬八千一百十六元，惟其中十三
    萬八千一百十六元為自八十七年四月起至九十年七月二十七日止之利息，現金交
    易價僅為四十三萬元，則在八十八年八月間被上訴人取回車牌Ｄ三─四四五八號
    車輛並拍賣後，被上訴人即不應再向上訴人請求利息，上開十三萬八千一百十六
    元利息部分應扣除八十八年九月起至九十年七月二十七日之利息，上訴人因恐其
    所有之上開不動產被拍賣，不得已已先全部清償，被上訴人才撤回本院八十九年
    度執字第二二三九一號之強制執行等語，就上訴人所給付予被上訴人八十八年九
    月起至九十年七月二十七日之利息部分，是否構成不當得利，非本件所得審究，
    上訴人應另循其他法律途經以資救濟，併此敘明。
七、據上論結，本件上訴為無理由，依民事訴訟法第四百三十六條之一第三項、第四
    百六十三條、第四百四十九條第一項、第七十八條，判決如主文。
中      華      民      國    九十      年      九      月    二十八    日
                                臺灣臺南地方法院民事第三庭
~B審判長法  官  吳森豐
~B      法  官  蔡孟珊
~B      法  官  翁金緞
右正本證明與原本無異
不得上訴
中      華      民      國    九十      年      九      月    二十八  日
~B      法院書記官  許悉愛


司法院資訊處製作；財團法人民間司法改革基金會備份。
